【裁判字號】    97,交訴,32
【裁判日期】    970530
【裁判案由】    公共危險等
【裁判全文】
臺灣臺北地方法院刑事判決              97年度交訴字第32號
公  訴  人  臺灣臺北地方法院檢察署檢察官
被      告  丙○○
上列被告因公共危險等案件，經檢察官提起公訴（97年度調偵字
第179號），本院判決如下：
    主  文
丙○○從事業務之人，因業務上之過失傷害人，處有期徒刑參月
，如易科罰金，以新台幣壹仟元折算壹日；又駕駛動力交通工具
肇事，致人死傷而逃逸，處有期徒刑伍月，如易科罰金，以新台
幣壹仟元折算壹日。應執行有期徒刑陸月，如易科罰金，以新台
幣壹仟元折算壹日。
    事  實
一、陳秉鈜（原名陳致嘉）為昭安木業有限公司（下稱昭安公司
    ）司機，負責木材之運送而以駕駛自用小貨車載運木材為業
    ，為從事業務之人。陳秉鈜於民國96年7月6日14時14許，駕
    駛車牌號碼4295- DR號自用小貨車，沿臺北市○○路南往北
    方向方向行駛，於行經北寧路與南京東路 4段路口時，明知
    駕駛汽車左轉彎時，應行至交岔路口中心處左轉，且應讓直
    行車先行，而依當時之天氣為陰天、日間自然光線、路面乾
    燥無缺陷及障礙、視距良好，並無不能注意之情事，竟疏未
    注意及此，未及行至交叉路口中心處時即貿然左轉至南京東
    路4段。適乙○○騎乘車牌號碼JF6-379號重機車，沿健康路
    （起訴書誤載為「北寧路」）北往南方向行駛至該路口，見
    陳秉鈜所駕駛上開自用小貨車左轉且未讓其之直行車輛先行
    而閃避不及撞及前開自用小貨車右側乘客座車門後方車身及
    下緣之油箱部位，乙○○因此人車倒地受有左耳裂傷、右股
    骨末端粉碎性骨折之傷害。詎陳秉鈜明知汽車駕駛人駕駛車
    輛肇事致人受傷或死亡，應即採取救護或其他必要措施，並
    向警察機關報告，不得駛離現場，竟仍未予以處理或停留現
    場等候警方處理，便逕行駕駛上開車輛逃逸，嗣經真實姓名
    年籍不詳之路人駕車追及，陳秉鈜對自己上開業務過失致人
    受傷及肇事逃逸之行為有所不安，乃於未被有偵查犯罪職權
    之機關或公務員發覺前，即駕駛車輛返回前開車禍現場，並
    主動向據報前來處理車禍之臺北市政府警察局松山分局交通
    分隊警員甲○○自首其上開肇事致人受傷及逃逸之犯行，並
    表示願意接受裁判。
二、案經乙○○訴由臺北市政府警察局松山分局報告臺灣臺北地
    方法院檢察署檢察官偵查起訴。
    理  由
一、訊據被告陳秉鈜對於因駕駛 4295-DR號自用小貨車載送其所
    任職公司之木材沿臺北市○○路南往北方向方向行駛，於行
    經北寧路與南京東路4段路口時與告訴人乙○○所騎乘JF6-3
    79號重機車發生碰撞，告訴人因此受有左耳裂傷、右股骨末
    端粉碎性骨折之傷害，其於車禍當時並未停車察看，係後來
    經路人追及告知始返回現場等候員警處理等情，雖不否認，
    惟矢口否認有何業務過失傷害及肇事逃逸之犯行，辯稱：伊
    當時行經路口時有暫停確認對向並無來車才左轉，伊並未看
    到告訴人所騎乘之機車，也沒有感覺到車輛發生碰撞，是行
    駛了一小段路後有路人告知發生車禍才知道，後來就返回現
    場，並非逃逸云云。
二、經查：
  (一)被告為昭安公司司機，負責木材之運送而以駕駛自用小貨車
    載運木材為業，96年7月6日14時14許，駕駛車牌號碼4295-D
    R 號自用小貨車，沿臺北市○○路南往北方向方向行駛，於
    行經北寧路與南京東路4段路口時，與適騎乘車牌號碼JF6-3
    79號重機車，沿健康路北往南方向行駛至該路口之告訴人發
    生碰撞，致告訴人因此受有左耳裂傷、右股骨末端粉碎性骨
    折之傷害，被告於車禍當時並未停車察看，係後來經路人追
    及告知始返回現場等候員警處理等情，業據證人即告訴人（
    指）證述在卷，且為被告所不否認，並有道路交通事故現場
    圖、調查報告表(一)、(二)、現場及車損照片17張、補充資料表
    、交通事故談話紀錄表、臺北市立聯合醫院仁愛院區診斷證
    明書等在卷可稽（見偵查卷第13至20、24、25、29、30頁、
    本院卷附之彩色照片），亦即告訴人確實因為其所騎乘之機
    車與被告因執行業務而駕駛之自用小貨車發生碰撞而受傷乙
    節，先予認定。
  (二)關於被告過失之認定：
  1.按「汽車行駛至交岔路口，其行進、轉彎，應依下列規定：
    …五左轉彎時，應距交岔路口30公尺前顯示方向燈或手勢，
    換入內側車道或左轉車道，行至交岔路口中心處左轉，並不
    得占用來車道搶先左轉。…七轉彎車應讓直行車先行。…」
    ，道路交通安全規則第102條第5款、第 7款分別定有明文，
    被告與告訴人之車輛於車禍發生後員警到達現場處理前已經
    移動並未定位，故上開道路交通事故現場圖上並未載有雙方
    車輛之位置，惟依證人即告訴人於本院審理中所述發生碰撞
    之處係從健康路北往南方向過南京東路 4段路口中心之公車
    專用道之後，被告亦坦承事後返回現場看到告訴人之機車倒
    地位置係伊所行駛方向即北寧路南往北尚未經過南京東路 4
    段路口中心公車專用道之前，有其二人當庭於道路交通事故
    現場圖上所標示之點可參（見偵查卷第13頁現場圖上所標示
    ），再參以上開道路交通事故補充資料表及臺北市政府警察
    局松山分局97年 4月3日北市松分刑字第09730633200號函檢
    送之車損照片（見偵查卷第15頁、本院卷），被告所駕駛自
    用小貨車右前車輪有擦痕、右側車身有擦痕、右側乘客座車
    門後方下緣油箱處有破裂毀損之漏油情形，而告訴人所騎乘
    之機車則係前車殼脫落、右側車身有擦痕，顯見二車輛發生
    碰撞之情形應係告訴人之機車車頭撞及被告之自用小貨車右
    側乘客座車門後方車身及下緣之油箱位置，且被告並未行至
    南京東路4段與北寧路、健康路（南京東路4段以北係健康路
    、南京東路4段以南為北寧路）路口中心即南京東路4段中央
    公車專用道處即行左轉，雙方車輛始會在南京東路 4段靠近
    北寧路之路口處發生本件車禍，益徵被告駕駛車輛左轉彎並
    未遵行應行至交岔路口中心處左轉之規定。
  2.再被告於本院審理中雖否認於轉彎前曾經看到告訴人所騎乘
    之機車，辯稱伊有暫停確認無來車後才轉彎，至於警詢中所
    述只是為了省卻麻煩，希望早點解決此事所言云云，惟依被
    告於車禍當日96年7月6日所製作之談話紀錄表所載「我左轉
    彎時我有看見對方 JF6-379號重機車在我車對向，我車左轉
    彎時我車已一半轉彎過去了，我當時認為對方不會撞上我」
    及事後96年9月9日於警詢時之陳述「我要左轉時並沒有看到
    ，但當我已快轉到南京東路上時，有看到乙○○騎乘機車駛
    來，但當時我想他應該會閃躲，應該不致於會撞到，所以就
    沒有理會他」（見偵查卷第10、16頁），被告在車禍發生後
    2 個月仍為相同之陳述，且依上述車禍發生之地點，告訴人
    所騎乘之機車顯然已經經過南京東路 4段路口之一半，此時
    被告才要左轉，怎可能未看到告訴人所騎乘之機車，是被告
    事後於本院審理中翻異前詞，並不足採，應以被告先前於警
    詢中之供述與事實較為相符，是被告於左轉彎時未讓直行之
    告訴人車輛先行，自有違反上開道路交通安全規則第 102條
    第7款規定。
  3.又車禍發生當時為陰天、日間自然光線、路面乾燥無缺陷及
    障礙、視距良好，有前揭道路交通事故調查報告表(一)可憑（
    見偵查卷第19頁），該調查報告表雖記載「道路工事（程）
    中」，但該道路施工處係在健康路上，有現場照片可參，與
    本件車禍發生地點為靠近北寧路一側之路口已相距甚遠，是
    該工程並不足以造成被告或告訴人行經車禍發生地點時之障
    礙物，亦不足以影響其等之注意能力，因此被告於車禍發生
    當時顯然並無不能注意之情事，卻疏未注意，未及行至交叉
    路口中心處時即貿然左轉至南京東路 4段，且未讓直行之告
    訴人車輛先行，被告有左轉彎車未行至路口中心即行左轉，
    與未讓直行車先行之過失無誤，被告辯稱並無過失，顯係卸
    責之詞，不足採信。
  4.至證人即告訴人雖稱其當時之速度只是剛起步之速度，並不
    會很快，但被告之車速非常快，且在撞上之前，有看到被告
    之頭從右側轉成正的後與其四目相對云云，惟依上開被告與
    告訴人於道路交通事故現場圖上所標示之車禍發生地及告訴
    人機車倒地處是在南京東路 4段靠近北寧路一側之路口，告
    訴人之機車已經從健康路過南京東路 4段路口中心之中央公
    車專用道，行駛之路段顯然並非剛從健康路路口往南京東路
    起步之時；且依被告警詢所述轉到南京東路上時有看到告訴
    人，且伊車輛之行進方向是左轉，及與告訴人機車發生碰撞
    之處為右側車身，被告之頭部怎可能從右側轉成正？是難認
    證人即告訴人前開指述為真，尚不足以認定被告有超速之過
    失。
  (三)再按刑法第185條之4駕駛動力交通工具肇事致人死傷而逃逸
    罪係於88年4月21日增訂公布，並自同年4月23日開始生效，
    其增設本條文之立法目的，乃為維護交通，增進行車安全，
    促使當事人於事故發生時，能對被害人即時救護，減少死傷
    ，以保護他人權益並維護社會秩序。且依道路交通管理處罰
    條例第62條規定，駕駛汽車肇事致人受傷或死亡，汽車駕駛
    人有採取救護或其他必要措施並向警察機關報告之義務，由
    此可知，因汽車駕駛人之故意、過失肇事致人傷亡者，汽車
    駕駛人本即負有救護義務。被告雖另辯以：並不知道發生車
    禍，是後來路人追上伊告知後才知道並返回現場等詞，惟如
    前所述，被告既然在左轉彎前已經看到告訴人之機車，而依
    雙方車損情形，告訴人車頭車殼整個掉落，被告油箱破裂漏
    油，顯見撞擊力量非輕，且證人即告訴人亦證述撞擊力道很
    大，聲音也很大等情（見本院審判筆錄第 4頁），是被告辯
    稱不知發生車禍，顯非可採。顯然被告明知自己駕駛車輛肇
    事已使告訴人受有傷害，卻未加以救護或在現場等候員警到
    場，其違背上開道路交通管理處罰條例第62條規定而有刑法
    第185條之4肇事逃逸犯行甚明。
  (四)至被告事後經路人追及並返回現場乙節，雖據證人即到場處
    理之臺北市政府警察局松山分局交通分隊員警甲○○證稱：
    到現場時，肇事者即被告已經在現場，並承認為肇事人，且
    陳稱是在下一個路口即南京東路與敦化北路口經一騎士告知
    而返回現場，當時傷者即告訴人已經送去醫院等語（見本院
    審判筆錄第2、3頁），然如上(三)所述刑法第185條之4之立法
    目的在於促使當事人於事故發生時，能對被害人即時救護，
    減少死傷，則被告明知肇事致告訴人受傷卻未停留查看處理
    ，卻逕自離去，則在伊逕自離去棄受傷之告訴人不理時，已
    該當逃逸之要件，被告事後經路人追及而返回，僅係是否另
    涉自首之情。
  (五)末按刑法第62條所謂未發覺之罪，係以凡不知犯罪之事實或
    雖知有犯罪事實而不知犯罪之人為何人皆屬之，有最高法院
    70年台上字第1329號判例意旨可資參照，且被告在犯罪未發
    覺之前，向該管公務員告知其犯罪，而不逃避接受裁判，即
    與刑法第62條規定之自首條件相符，不以言明自首並願受裁
    判為必要。即或自首後，嗣後又為與其初供不一致之陳述，
    甚至否認其有過失或犯罪，仍不能動搖其自首之效力，最高
    法院73年度台上字第 629號判決意旨亦同此見解。查，本件
    車禍發生後，被告雖未停留現場而逕自離去，然依前開證人
    甲○○所述，其在據報到達車禍現場時，被告已經在場，並
    且承認為肇事者及離去後復行返回之情，亦即被告旋即返回
    之行為確實係於未被有偵查犯罪職權之機關或公務員發覺前
    ，主動向據報前來處理車禍之警員甲○○自首其上開肇事致
    人受傷及逃逸之犯行，並表示願意接受裁判，而符合自首之
    要件，縱其事後否認過失及逃逸，亦不影響先前自首之效力
    ，亦併此說明。
  (六)綜上所述，被告辯稱並無過失，且不知發生車禍，故無逃逸
    之犯行等詞，均非可採。本件事證明確，被告業務過失致告
    訴人受傷及肇事逃逸之犯行均堪認定，均應依法論科。
三、核被告所為係犯刑法第284條第2項前段業務過失傷害罪、第
    185條之4肇事逃逸罪，其所犯上開二罪間，犯意各別，罪名
    不同，應分論併罰之；被告於肇事逃逸後未被有偵查犯罪職
    權之機關或公務員發覺前，即主動向據報到場處理之臺北市
    政府警察局松山分局交通分隊警員甲○○坦承肇事及逃逸之
    犯行，已如前二、(五)所述，為對於未發覺之罪自首而接受裁
    判，均應依刑法第62條前段規定減輕其刑。爰審酌被告前未
    曾因犯罪經判決、執行，有臺灣高等法院被告前案紀錄表可
    稽，素行尚可，惟犯罪後並未坦承犯行，且告訴人所受之傷
    害非屬輕微，雖本件因告訴人索賠數百萬元，金額甚鉅，而
    未能達成和解，然被告亦未積極提出相當之賠償款項以表示
    誠意，與被告之過失程度、生活狀況與智識程度等一切情狀
    ，分別量處如主文所示之刑，及諭知易科罰金之折算標準，
    並定應執行之刑暨諭知易科罰金之折算標準。
據上論斷，應依刑事訴訟法第299條第1項前段、刑法第185條之4
、第284條第2項前段、第62條前段、第51條第5款、第41條第1項
前段、第2項，刑法施行法第1條之1，判決如主文。
本案經檢察官陳重言到庭執行職務
中    華    民    國    97    年    5     月    30    日
                  交通法庭    審判長法  官  劉慧芬
                                    法  官  李桂英
                                    法  官  黎惠萍
上正本證明與原本無異。
如不服本判決，應於判決送達後10日內向本院提出上訴狀（應抄
附繕本）。告訴人或被害人如對於本判決不服者，應具備理由請
求檢察官上訴，其上訴期間之計算係以檢察官收受判決正本之日
期為準。
                                    書記官  張齡之
中    華    民    國    97    年    5     月    30    日
附錄本案論罪科刑法條全文
中華民國刑法第185條之4
（肇事遺棄罪）
駕駛動力交通工具肇事，致人死傷而逃逸者，處6月以上5年以下
有期徒刑。
中華民國刑法第284條
（過失傷害罪）
因過失傷害人者，處6月以下有期徒刑、拘役或5百元以下罰金，
致重傷者，處1年以下有期徒刑、拘役或5百元以下罰金。
從事業務之人，因業務上之過失傷害人者，處 1年以下有期徒刑
、拘役或1千元以下罰金，致重傷者，處3年以下有期徒刑、拘役
或2千元以下罰金。


司法院資訊處製作；財團法人民間司法改革基金會備份。
